
# Omzetten naar Pearson Correlation

## Van $t$-statistiek

Van een $t$ statistiek die berekend is met een correlatietest, kunnen we de correlatiecoëfficiënt berekenen met de volgende formule:

$$
r = \sqrt{\frac{t^2}{t^2 + n-2}}
$$

Gebruik de `t_to_r` functie in het `effectsize` pakket om $t$ naar $r$ te converteren.

```{r,echo=TRUE}
# Bijvoorbeeld:
# t = 4.14, n = 50

library(effectsize)

t <- 4.14
n <- 50

t_to_r(t = t, df = n-2)
```

## Van Cohen's $d$

Van een Cohen's $d$ waarde tussen groepen ($d_p$) kunnen we de correlatiecoëfficiënt berekenen met de volgende formule:

$$
r = \frac{d_p}{\sqrt{d_p^2+\frac{n_1+n_2-2}{n_1} + \frac{n_1+n_2-2}{n_2}}}
$$

Met de `d_to_r` functie in het `effectsize` pakket kunnen we $d_p$ naar $r$ converteren.

```{r,echo=TRUE}
# Bijvoorbeeld:
# d = 0.60, n1 = 50, n2 = 70

d <- 0.60
n1 <- 50
n2 <- 70

d_to_r(d = d, n1 = n1, n2 = n2)
```

## Van Odds-Ratio

De correlatiecoëfficiënt van een kansverhouding kan worden berekend met de volgende formule:

$$
r = \frac{\log(OR)\times\sqrt{3}}{\pi\sqrt{\frac{3\log(OR)^2}{\pi^2}+\frac{n_1+n_2-2}{n_1} + \frac{n_1+n_2-2}{n_2}}}
$$

Gebruik de `oddsratio_to_r` functie in het `effectsize` pakket om $OR$ naar $r$ te converteren.

```{r,echo=TRUE}
# Bijvoorbeeld:
# OR = 2.21, n1 = 50, n2 = 70

OR <- 2.21
n1 <- 50
n2 <- 70

oddsratio_to_r(OR=OR, n1 = n1, n2 = n2)
```
