
# Converteren naar Odds Ratio

## Van Cohen's $d$

We kunnen een oddsratio berekenen op basis van de $d$ van Cohen ($d_p$) tussen groepen:

$$
OR = \exp\left(\frac{d_p \pi}{\sqrt{3}}\right)
$$

Waarbij $exp(\cdot)$ een exponentiële transformatie is (dit inverteert de logaritme). Met de functie `d_to_oddsratio` in het pakket `effectsize` kunnen we $d$ omrekenen naar $OR$.

```{r,echo=TRUE}
# Bijvoorbeeld:
# d = 0.60, n1 = 50, n2 = 70

library(effectsize)

d <- 0.60
n1 <- 50
n2 <- 70

d_to_oddsratio(d = d, n1 = n1, n2 = n2)
```

## Van een Pearson Correlatie

We kunnen een odds ratio uit een Pearson correlatie berekenen met de volgende formule:

$$
OR = \exp\left(\frac{r\pi \sqrt{\frac{n_1+n_2-2}{n_1} + \frac{n_1+n_2-2}{n_2}}}{\sqrt{3(1-r^2)}}\right)
$$

Als de steekproefomvang gelijk is, kan deze vergelijking worden vereenvoudigd tot ongeveer,

$$
OR = \exp\left(\frac{r\pi \sqrt{4}}{\sqrt{3(1-r^2)}}\right)
$$

Gebruik de `r_to_oddsratio` functie in het `effectsize` pakket om $d$ naar $OR$ te converteren.

```{r,echo=TRUE}
# Bijvoorbeeld
# r = .50, n1 = 50, n2 = 70

r <- .40
n1 <- 50
n2 <- 70

r_to_oddsratio(r = r, n1 = n1, n2 = n2)
```

