
# Omzetten naar Cohens $d$

## Van onafhankelijke steekproef $t$-statistiek

Om een gestandaardiseerd gemiddeld verschil ($d_p$, d.w.z. gepoolde standaarddeviatiestandaardisator) tussen subjecten te berekenen, kunnen we de steekproefgrootte in elke groep ($n_1$ en $n_2$) en de $t$-statistiek van een onafhankelijke t-test gebruiken en deze in de volgende formule stoppen:

$$
d_{p} = t\sqrt{\frac{1}{n_1}+\frac{1}{n_2} }
$$

Met behulp van de `t_to_d` functie in het `effectsize` pakket kunnen we $t$ omzetten naar $d_p$.

```{r,echo=TRUE}
# Bijvoorbeeld:
# ongepaarde t-statistiek = 3.25
# n1 = 50, n2 = 40

library(effectsize)

t <- 3.25
n1 <- 50
n2 <- 40

t_to_d(t, df_error = n1+n2-2, paired = FALSE)
```

## Van gepaarde steekproef $t$-statistiek

Om een gestandaardiseerd gemiddeld verschil binnen een groep te berekenen ($d_z$, d.w.z. verschilscorestandaardisator), kunnen we de steekproefgrootte in elke groep ($n_1$ en $n_2$) en de $t$-statistiek van een gepaarde t-test van de steekproef gebruiken en deze in de volgende formule stoppen:


$$
d_{z} = \frac{t}{\sqrt{n}}
$$

Met behulp van de `t_to_d` functie in het `effectsize` pakket kunnen we $t$ omzetten naar $d_z$.

```{r,echo=TRUE}
# Bijvoorbeeld:
# gepaarde t-statistiek = 3.25
# n = 50

t <- 3.25
n <- 50

t_to_d(t, df_error = n-1, paired = TRUE)
```

## Van Pearson Correlatie

Als er een Pearson correlatie wordt berekend tussen een continue score en een dichotome score, dan wordt dit beschouwd als een punt-biseriële correlatie. De punt-biseriële correlatie kan worden omgezet in een $d_p$ waarde met behulp van de volgende formule:


$$
d_p = \frac{r}{\sqrt{1-r^2}} \sqrt{\frac{n_1+n_2-2}{n_1} + \frac{n_1+n_2-2}{n_2}}
$$ 
Of als de steekproefgrootte binnen elke groep onbekend (of gelijk) is, dan wordt de vergelijking bij benadering,


$$
d_p \approx \frac{r\sqrt{4}}{\sqrt{1-r^2}} 
$$

Met behulp van de `r_to_d` functie in het `effectsize` pakket kunnen we $r$ omzetten naar $d_p$.

```{r,echo=TRUE}
# Bijvoorbeeld:
# r = 3.25
# n1 = 50, n2 = 40

r <- .50
n1 <- 50
n2 <- 40

r_to_d(r = r, n1 = n1, n2 = n2)
```

## Van Odds-Ratio

Een odds-ratio uit een contingentietabel kan ook worden omgezet in een $d_p$. Merk op dat deze formule een benadering is:

$$
d_{p} = \frac{\log(OR)\sqrt{3}}{\pi}
$$

Met de functie `oddsratio_to_d` in het pakket `effectsize` kunnen we $OR$ omzetten in $d_p$.

```{r,echo=TRUE}
# Bijvoorbeeld  :
# OR = 1.62

OR <- 1.46

oddsratio_to_d(OR = OR)
```
