# Verschillen in variabiliteit

Soms willen onderzoekers de variaties tussen twee condities of groepen vergelijken in plaats van het gemiddelde. Twee veelgebruikte methoden zijn de natuurlijke logaritme van de variabiliteitsratio ($lnVR$) en de variantiecoëfficiëntratio ($lnCVR$). Deze laatste kan nuttig zijn als er een gemiddelde-variantieverhouding aanwezig kan zijn (d.w.z. varianties neigen toe te nemen met gemiddelde waarden) om hiermee rekening te houden. Een lnVR of lnCVR van nul zou daarom duiden op geen verschil in variatie tussen de twee groepen, een lnVR of lnCVR van \>0 zou duiden op grotere variantie in groep 1, en een lnVR of lnCVR van \<0 zou duiden op grotere variantie in groep 2. Er zijn zowel onafhankelijke als afhankelijke versies van deze effectgroottes [zie @senior2020]. Om betrouwbaarheidsintervallen van een lnVR of lnCVR te verkrijgen, bijvoorbeeld 95% betrouwbaarheidsintervallen, vermenigvuldigen we simpelweg de standaardfout voor de parameter met 1,96, net als bij andere effectgrootte statistieken,

$$
CI_{lnVR/lnCVR}=lnVR \pm 1.96\cdot SE_{lnVR/lnCVR}
$$


#### **Here is a table for every effect size discussed in this chapter:** {.unnumbered}

| Type                | Description | Section|
|:------|:---------|:----:|
| **Variability Ratios (VR)**   |     | @sec-vr|
| $lnVR_\text{ind}$ - Natural Logarithm of variability ratio for independent groups | Used to compare the standard deviations (i.e., the variability) between two groups.  | @sec-vr-ind|
| $lnVR_\text{dep}$ - Natural Logarithm of variability ratio for dependent groups | Used to compare the standard deviations (i.e., the variability) between paired groups (i.e., repeated measures designs). | @sec-vr-dep|
|   **Coefficient of Variation Ratios (CVR)**    |     | @sec-cvr |
|  $lnCVR_\text{ind}$ - Natural Logarithm of coefficient variation ratio for independent groups | Used to compare the variation between two groups. More useful than a variability ratio ($lnVR_\text{ind}$) when there is a relationship between the mean and variance. | @sec-cvr-ind |
|  $lnCVR_\text{dep}$ - Natural Logarithm of coefficient variation ratio for dependent groups | Used to compare the variation between paired groups (i.e., repeated measures). More useful than a variability ratio ($lnVR_\text{dep}$) when there is a relationship between the mean and variance. | @sec-cvr-ind |


## Verhoudingen variabiliteit {#sec-vr}

### Natuurlijke logaritme van de variabiliteitsratio voor onafhankelijke groepen ($lnVR_\text{ind}$) {#sec-vr-ind}

De variabiliteitsratio voor onafhankelijke groepen kan worden berekend door de natuurlijke logaritme te nemen van de *standaardafwijking* binnen één groep gedeeld door de standaardafwijking in een andere groep,

$$
lnVR_\text{ind}=\ln\left(\frac{S_T}{S_C}\right) + CF
$$

Waarbij $CF$ een kleine steekproefcorrectiefactor is, berekend als,


$$
CF=\frac{1}{2(n_T-1)}-\frac{1}{2(n_C-1)}
$$

Een $lnVR$ van nul zou dus duiden op geen verschil in variatie tussen de twee groepen, een $lnVR$ van \>0 zou duiden op een grotere variantie in groep 1, en $lnVR$ van \<0 zou duiden op een grotere variantie in groep 2. De standaardfout van de VR kan als volgt worden berekend,

$$
SE_{lnVR_\text{ind}}=\sqrt{\frac{n_T}{2(n_T-1)^2}+\frac{n_C}{2(n_C-1)^2}}
$$

In R kunnen we eenvoudigweg de `escalc()` functie uit het `metafor` pakket [@metafor] als volgt gebruiken:

```{r, echo=TRUE, message=FALSE}
# Voorbeeld:
# Groep 1: standaard deviatie = 4.5, sample size = 50
# Groep 2: standaard deviatie = 3.5, sample size = 50

library(metafor)

# data voorbereiden
SD1 <- 4.5
SD2 <- 3.5
n1 <- n2 <- 50

lnVRind <- escalc(
    measure = "VR",
    sd1i = SD1,
    sd2i = SD2,
    n1i = n1,
    n2i = n2
  )


lnVRind$SE <- sqrt(lnVRind$vi)

# berekenen van betrouwbaarheidsinterval
lnVRind_low <- lnVRind$yi - 1.96*lnVRind$SE
lnVRind_high <- lnVRind$yi + 1.96*lnVRind$SE

# print the VR value and confidence intervals
data.frame(lnVRind = MOTE::apa(lnVRind$yi),
           lnVRind_low = MOTE::apa(lnVRind_low),
           lnVRind_high = MOTE::apa(lnVRind_high))

```

Uit het voorbeeld krijgen we een natuurlijke logvariabiliteitsratio van $lnVR_text{ind}$ = 0,25 \[-0,03, 0,53].


### Natuurlijke logaritme van variabiliteitsratio voor afhankelijke groepen ($lnVR_\text{dep}$) {#sec-vr-dep}

De variabiliteitsratio voor afhankelijke groepen kan op vergelijkbare wijze worden berekend door de natuurlijke logaritme te nemen van de *standaardafwijking* binnen de ene groep gedeeld door de *standaardafwijking* in een andere groep,

$$
lnVR_\text{dep}=\ln\left(\frac{S_T}{S_C}\right)
$$

Opmerking: de correctiefactor voor vertekening door kleine steekproefomvang is hier niet relevant, omdat de waarde ervan door de berekening nul is.

$$
SE_{lnVR_\text{dep}}=\sqrt{\frac{n}{n-1} - \frac{r^2}{n-1} +  \frac{r^4\left(S^8_T+S^8_C\right)}{2(n-1)^2 S^4_T+S^4_C}}
$$

In R kunnen we eenvoudigweg de functie `escalc()` van het metafor-pakket als volgt gebruiken:

```{r,echo=TRUE, message=FALSE}
# Voorbeeld:
# Groep 1: standaard deviatie = 4.5
# Groep 2: standaard deviatie = 3.5
# Sample size = 50
# Correlatie = 0.4

library(metafor)

# data voorbereiden
SD1 <- 4.5
SD2 <- 3.5
n <- 50
r <- 0.4

# gebruik escalc om lnVRdep te berekenen
lnVRdep <- escalc(
  measure = "VRC",
  sd1i = SD1,
  sd2i = SD2,
  ni = n1,
  ri = r
)


lnVRdep$SE <- sqrt(lnVRdep$vi)

# bereken betrouwbaarheidsinterval
lnVRdep_low <- lnVRdep$yi - 1.96*lnVRdep$SE
lnVRdep_high <- lnVRdep$yi + 1.96*lnVRdep$SE

# druk de VR waarde af en de betrouwbaarheidsintervallen 
data.frame(lnVRdep = MOTE::apa(lnVRdep$yi),
           lnVRdep_low = MOTE::apa(lnVRdep_low),
           v_high = MOTE::apa(lnVRdep_high))


```



## Coefficient of Variation Ratios {#sec-cvr}

### Natural Logarithm of Coefficient of Variation Ratio for independent groups (lnCVR_\text{ind}) {#sec-cvr-ind}

The coefficient of variation ratio for independent groups can be calculated by taking the natural logarithm of the coefficient of variation within one group divided by the coefficient of variation in another group,

$$
lnCVR_\text{ind}=\ln\left(\frac{CV_T}{CV_C}\right) + CF
$$

Where $CV_T =S_T / M_T$, $CV_C =S_C / M_C$, and $M$ indicates the mean of the respective group. The correction factor, $CF$, is a small sample size bias correction factor that combines that from the lnRR (presented earlier) and the lnVR calculated as,

$$
CF=\frac{1}{2(n_T-1)}-\frac{1}{2(n_C-1)} + \frac{S_T^2}{2(n_TM_T^2)} + \frac{S_C^2}{2(n_CM_C^2)}
$$
In R, we can simply use the `escalc()` function from the `metafor` package as follows:

```{r,message=FALSE}
# Example:
# Group 1: mean = 22.4, standard deviation = 4.5, sample size = 50
# Group 2: mean = 20.1, standard deviation = 3.5, sample size = 50

library(metafor)

# prepare the data
M1 <- 22.4
M2 <- 20.1
SD1 <- 4.5
SD2 <- 3.5
n1 <- n2 <- 50

lnCVRind <- escalc(
  measure = "CVR",
  m1i = M1,
  m2i = M2,
  sd1i = SD1,
  sd2i = SD2,
  n1i = n1,
  n2i = n2
)

lnCVRind$SE <- sqrt(lnCVRind$vi) 

# calculate confidence interval
lnCVRind_low <- lnCVRind$yi - 1.96*lnCVRind$SE
lnCVRind_high <- lnCVRind$yi + 1.96*lnCVRind$SE

# print the VR value and confidence intervals
data.frame(lnCVRind = MOTE::apa(lnCVRind$yi),
           lnCVRind_low = MOTE::apa(lnCVRind_low),
           lnCVRind_high = MOTE::apa(lnCVRind_high))

```


### Natural Logarithm of Coefficient of Variation Ratio for independent groups ($lnCVR_\text{dep}$) {#sec-cvr-dep}

The coefficient of variation ratio for dependent groups can be similarly calculated by taking the natural logarithm of the coefficient of variation within one group divided by the coefficient of variation in another group,

$$
lnCVR_\text{dep}=\ln\left(\frac{CV_T}{CV_C}\right) + CF
$$

Where $CV_T =S_T / M_T$, $CV_C =S_C / M_C$ and CF is a small sample size bias correction factor that combines that from the $lnVR$ (presented earlier) and the $lnVR$ (note again for dependent cases this is zero and so omitted) calculated as,

$$
CF = \frac{S^2_T}{2n M_T^2} - \frac{S^2_C}{2nM_C^2}
$$

The standard error of the $lnCVR_\text{dep}$ can be calculated as,


$$
\small{SE_{lnCVR_\text{dep}} = \sqrt{\frac{S^2_T}{n M_T^2} + \frac{S^2_T}{nM_T^2} + \frac{S^4_T}{2n^2 M_T^4} + \frac{S^4_T}{2n^2 M_T^4} + \frac{2rS_CS_T}{n M_C M_T} + \frac{r^2S^2_T S^2_C (M^4_T + M^4_C)}{2n^2M_T^4M^4_C}}}
$$
In R, we can simply use the metafor packages escalc() function as follows:

```{r}
# Example:
# Group 1: standard deviation = 4.5
# Group 2: standard deviation = 3.5
# Sample size = 50
# Correlation = 0.4
library(metafor)

# prepare the data
M1 <- 22.4
M2 <- 20.1
SD1 <- 4.5
SD2 <- 3.5
n <- 50
r <- 0.4

lnCVRdep <- escalc(
  measure = "CVRC",
  m1i = M1,
  m2i = M2,
  sd1i = SD1,
  sd2i = SD2,
  ni = n1,
  ri = r
)

lnCVRdep$SE <- sqrt(lnCVRdep$vi)

# calculate confidence interval
lnCVRdep_low <- lnCVRdep$yi - 1.96*lnCVRdep$SE
lnCVRdep_high <- lnCVRdep$yi + 1.96*lnCVRdep$SE

# print the CVR value and confidence intervals
data.frame(lnCVRdep = MOTE::apa(lnCVRdep$yi),
           lnCVRdep_low = MOTE::apa(lnCVRdep_low),
           lnCVRdep_high = MOTE::apa(lnCVRdep_high))

```
