

# Effect Sizes voor ANOVAs



## ANOVAs

Voor ANOVA's/F-tests moet je altijd twee soorten effecten rapporteren: het omnibuseffect van de factor(en) en het effect van geplande contrasten of post-hocvergelijkingen.

Stel je bijvoorbeeld voor dat je drie groepen/condities vergelijkt met een eenzijdige ANOVA. De ANOVA zal eerst een F-statistiek, de vrijheidsgraden en de bijbehorende p-waarde opleveren. Hier moet u de grootte van dit omnibusfactoreffect berekenen in eta-kwadraat, partiële eta-kwadraat of gegeneraliseerde eta-kwadraat.

Stel dat het omnibuseffect significant is. U weet nu dat er ten minste één groep verschilt van de anderen. Je wilt weten welke groep(en) verschilt (verschillen) van de anderen en hoeveel ze verschilt (verschillen). Daarom voer je post hoc vergelijkingen uit op deze groepen. Omdat post hoc vergelijkingen elke groep paarsgewijs vergelijken met de anderen, krijg je een t-statistiek en p-waarde voor elke vergelijking. Hiervoor kun je een gestandaardiseerd gemiddeld verschil berekenen en rapporteren.

Stel je voor dat je twee onafhankelijke variabelen of factoren hebt en je voert een twee-bij-twee factorial ANOVA uit. Het eerste wat je dan doet, is kijken naar de interactie. Als de interactie significant is, rapporteer je opnieuw de bijbehorende omnibus effectgrootte maten, en ga je verder met het analyseren van de enkelvoudige effecten. Afhankelijk van je onderzoeksvraag vergelijk je de niveaus van de ene IV op elk niveau van de andere IV. U rapporteert d of g voor deze enkelvoudige effecten.
Als de interactie niet significant is, kijkt u naar de hoofdeffecten en rapporteert u het bijbehorende omnibuseffect. Vervolgens analyseert u het hoofdeffect door de niveaus van één IV te vergelijken terwijl u de niveaus van de andere IV samenvoegt/aggregeert. U rapporteert d of g voor deze paarsgewijze vergelijkingen.
Merk op dat effecten van lagere orde niet direct interpreteerbaar zijn als effecten van hogere orde significant zijn. Als je een significante interactie hebt in een tweezijdige ANOVA, kun je de hoofdeffecten niet direct interpreteren. Als u een significante drieweginteractie hebt in een drieweg ANOVA, kunt u de hoofdeffecten of de tweerichtingsinteracties niet rechtstreeks interpreteren, ongeacht of ze significant zijn of niet.

## ANOVA tabellen {#sec-aov-table}

Een ANOVA-tabel bestaat over het algemeen uit de groeperingsfactoren (+ residuen), de som van de kwadraten, de vrijheidsgraden, het gemiddelde kwadraat, de F-statistiek en de p-waarde. In basis-R kunnen we een ANOVA-tabel maken met de functie `aov()` om het ANOVA-model te genereren en vervolgens met `summary.aov()` om de tabel te extraheren. Voor een voorbeeldcase gebruiken we het `palmerpenguins` datasetpakket en onderzoeken we de verschillen in de lichaamsmassa (de uitkomst) van drie pinguïnsoorten (de voorspellende/groeperende variabele):

```{r aov_table}
library(palmerpenguins)

# construct anova model 
# formula structure: outcome ~ grouping variable
ANOVA_mdl <- aov(body_mass_g ~ species, 
                 data = penguins) # dataset

ANOVA_table <- summary.aov(ANOVA_mdl)
ANOVA_table

```

Standaard rapporteert `summary.aov()` de $\eta^2$ waarde niet, maar we zullen dit verder bespreken in @sec-eta-squared. De resultaten tonen aan dat de gemiddelde lichaamsmassa van de drie pinguïnsoorten (Adelie, Gentoo, Chinstrap) significant van elkaar verschillen.

```{r,echo=FALSE,warning=FALSE}
library(ggplot2)
set.seed(343)
ggplot(penguins, aes(x = species, y = body_mass_g) ) +
  geom_boxplot(outlier.alpha = 0,alpha=.5,fill="grey50") +
  geom_jitter(alpha=.1) + 
  ggdist::theme_ggdist() + theme(aspect.ratio = 1,axis.text.x = element_text(angle = 45,vjust = 1,hjust=1)) +
  xlab("Soorten") +
  ylab("Lichaamsgewicht (g)")

```


## Eenzijdige ANOVA tussen proefpersonen

ANOVA is een uitbreiding van onafhankelijke t-tests. De nulhypothese is dat alle k gemiddelden van k onafhankelijke groepen identiek zijn, terwijl de alternatieve hypothese is dat er minstens twee gemiddelden van deze k groepen verschillen. De aannames zijn onder andere: (1) onafhankelijkheid van waarnemingen, (2) normaliteit van residuen, en (3) gelijkheid (of homogeniteit) van varianties (homoscedasticiteit).[^1]

Opmerking. Soms kun je een between-subject one-way ANOVA tegenkomen die slechts twee condities vergelijkt, vooral als het papier oud is. Dit is in wezen een t-toets en de F-statistiek is gewoon t-kwadraat. Het verdient de voorkeur om Cohen's d voor deze tests te rapporteren. Als je de effectgrootte voor dergelijke tests berekent, kun je het beste Cohen's d berekenen, of de verstrekte eta-kwadraat omrekenen naar Cohen's d, omdat Cohen's d de richting van het effect kan laten zien. Latere analyses (bijv. poweranalyse) kunnen ook worden gebaseerd op Cohen's d.

Het is heel eenvoudig om eta-kwadraat te bepalen met een F-statistiek en de twee vrijheidsgraden van een eenzijdige ANOVA [^2]. **Merk op dat in het geval van een eenzijdige ANOVA, eta-kwadraat gelijk is aan partiële eta-kwadraat.**


[^1]: Er zijn varianten van ANOVA's waarbij elk van deze aannames geschonden kan worden.

[^2]: Bekijk deze forum [discussie](https://stats.stackexchange.com/a/98998) voor uitleg.


### Vrijheidsgraden vaststellen

Raadpleeg de volgende tabel om de vrijheidsgraden voor ANOVA-effecten te bepalen, als ze niet zijn gerapporteerd of als je twijfelt of ze verkeerd zijn gerapporteerd.


|Vrijheidsgraden||
|:----|:--:|
|Tussen subjecten ANOVA||
|Effect |$k-1$|
|Fout | $n-k$ |
|Totaal | $n-1$ |


### Berekening van eta-kwadraat uit F-statistiek en vrijheidsgraden

Met de onderstaande formule kunnen we $eta^2$ van een ANOVA-model berekenen met behulp van de F-statistiek en de vrijheidsgraden,

$$
\eta^2 = \frac{df_\text{effect}\times F}{df_\text{effect} \times F + df_\text{fout}}.
$$

In R kunnen we de `F_to_eta2()` functie uit het `effectsize` pakket gebruiken [@effectsize]:

```{r}
library(effectsize)

n = 154 # aantal subjecten
k = 3 # aantal groepen
f = 84.3 # F-statistiek

df_effect = k - 1
df_error = n - k

F_to_eta2(f = f,
          df = df_effect,
          df_error = df_error,
          alternative = 'two.sided') # verkrijgen van tweezijdig CIs

```



### Het berekenen van het kwadraat van een ANOVA-tabel{#sec-eta-table}

Laten we de tabel van het ANOVA-model in @sec-aov-table gebruiken::



```{r, output='asis',echo=FALSE}

knitr::kable(ANOVA_table[[1]], "pipe", caption = 'Eenzijdige ANOVA-tabel')

```

Uit deze tabel kunnen we de som van de kwadraten van de groepsvariabele (soorten) en de totale som van de kwadraten ($SS_\text{totaal} = SS_\text{effect} + SS_\text{fout}$) gebruiken om de waarde van $eta^2$ te berekenen met de volgende vergelijking:

$$
\eta^2 = \frac{SS_\text{effect}}{SS_\text{totaal}} = \frac{SS_\text{effect}}{SS_\text{effect} + SS_\text{fout}}
$$

In R kunnen we de `eta.full.SS()` functie uit het `MOTE` pakket [@MOTE] gebruiken om $\eta^2$ uit een ANOVA tabel te verkrijgen.

```{r}
library(MOTE)

eta <- eta.full.SS(dfm = 2,  # effect vrijheidsgraden
                   dfe = 339, # fout vrijheidsgraden
                   ssm = 146864214, # `sum of squares` voor het effect
                   sst = 146864214 + 72443483, # totaal `sum of squares`
                   Fvalue = 343.6263,
                   a = .05)

data.frame(eta_squared = apa(eta$eta),
           etalow = apa(eta$etalow),
           etahigh = apa(eta$etahigh))

```

De voorbeeldcode geeft $\eta^2$ = .67 [.61, .72]. Dit suggereert dat de soort verantwoordelijk is voor 67% van de totale variatie in lichaamsmassa tussen pinguïns.


### Cohen's d berekenen voor post-hocvergelijkingen

In een omnibus ANOVA vertelt de p-waarde ons of de gemiddelden van alle groepen uit hetzelfde populatiegemiddelde komen, maar dit informeert ons niet over *welke* groepen verschillen en met hoeveel. Met hetzelfde voorbeeld als hiervoor, stellen we dat we een specifieke vraag willen beantwoorden zoals: wat is het verschil in lichaamsmassa tussen adéliepinguïns en ezelspinguïns? Om deze vraag te beantwoorden, kunnen we het ruwe gemiddelde verschil tussen de twee groepen berekenen. In R kunnen we dat doen met de volgende code:

```{r}
Madelie <- mean(penguins$body_mass_g[penguins$species=='Adelie'], na.rm=T)
Mgentoo <- mean(penguins$body_mass_g[penguins$species=='Gentoo'], na.rm=T)

Mgentoo - Madelie
```

Gebaseerd op het gemiddelde verschil, zijn ezelspinguïns gemiddeld 1375 gram zwaarder dan Adelia pinguïns in totale lichaamsmassa. We kunnen ook een gestandaardiseerd gemiddeld verschil berekenen met de `escalc()` functie in het `metafor` pakket [@metafor].

```{r,message=FALSE}
library(metafor)

# Gemiddelden, SDs en steekproefomvang voor elke groep
Madelie <- mean(penguins$body_mass_g[penguins$species=='Adelie'], na.rm=T)
Mgentoo <- mean(penguins$body_mass_g[penguins$species=='Gentoo'], na.rm=T)
SDadelie <- sd(penguins$body_mass_g[penguins$species=='Adelie'], na.rm=T)
SDgentoo <- sd(penguins$body_mass_g[penguins$species=='Gentoo'], na.rm=T)
Nadelie <- sum(penguins$species=='Adelie', na.rm=T)
Ngentoo <- sum(penguins$species=='Gentoo', na.rm=T)

summary(
  escalc(measure = 'SMD',
         m1i = Mgentoo,
         m2i = Madelie,
         sd1i = SDgentoo,
         sd2i = SDadelie,
         n1i = Ngentoo,
         n2i = Nadelie)
)


```

Het gestandaardiseerde gemiddelde verschil tussen Adélie- en Ezelspinguïns is $d$ = 2,86 [2,52, 3,19], wat aantoont dat Ezelspinguïns een lichaamsmassa hebben die 2,86 standaarddeviaties groter is dan die van Ezelspinguïns.

We kunnen ook contrasten kwantificeren op basis van samenvattende statistieken uit de ANOVA-tabel en de gemiddelden binnen de groep. We kunnen het gestandaardiseerde gemiddelde verschil berekenen met de gemiddelden van beide groepen en de gemiddelde gekwadrateerde fout ($MSE$) met de volgende vergelijking:

$$
d = \frac{M_1 - M_2}{\sqrt{MSE}}
$$

Deze methode geeft een gestandaardiseerd gemiddeld verschil dat gelijk is aan de Cohen's $d$ met de gepoolde standaardafwijking in de noemer (zie hoofdstuk over gemiddelde verschillen). Als we dus de gemiddelde gekwadrateerde fouten (d.w.z. MS van residuen) uit @sec-eta-tabel halen en de gemiddelden verkrijgen (gemiddelden: Gentoo = 5076, Adelie = 3701), kunnen we het gestandaardiseerde gemiddelde verschil als volgt berekenen: $frac{5076 - 3701}{sqrt{213697.6}} = \frac{1375}{462.27 }}. = 2.974$. De discrepantie tussen het gestandaardiseerde gemiddelde verschil dat de functie `escalc()` geeft, komt doordat de functie automatisch een kleine steekproefcorrectiefactor toepast, waardoor het totale effect kleiner wordt.

```{r, output='asis',echo=FALSE}

knitr::kable(ANOVA_table[[1]], "pipe")

```


::: callout-note
## Pas op voor de aannames.

Merk op dat deze methode ALLEEN geldig is als je bereid bent om uit te gaan van gelijke varianties tussen groepen (homoscedasticiteit) en als je een Fisher's one-way ANOVA uitvoert (in plaats van Welch's). Deze methode is ook onpraktisch als je rekent met gerapporteerde statistieken en de MSE niet gerapporteerd wordt (wat meestal het geval is).

Als je niet wilt uitgaan van homogeniteit van varianties, bereken dan Cohen's d tussen groepen alsof er maar twee groepen zijn om te vergelijken. Je moet echter weten dat het ook weinig zin heeft om een Fisher's ANOVA uit te voeren in zulke situaties. Je kunt beter overstappen op Welch's ANOVA, die niet uitgaat van homoscedasticiteit. Als varianties sterk verschillen, kun je alternatieve gestandaardiseerde effectgroottematen gebruiken, zoals Glass' delta, en betrouwbaarheidsintervallen berekenen met bootstrap.
:::


## Een-weg herhaalde metingen ANOVA

Een-weg herhaalde metingen (One-way repeated measures ANOVA, rmANOVA) is een uitbreiding van t-tests met gepaarde steekproeven, met het verschil dat het kan worden gebruikt in twee of meer groepen.

### Vrijheidsgraden bepalen

Raadpleeg de volgende tabel om de vrijheidsgraden voor ANOVA-effecten met herhaalde meting te bepalen.

|Vrijheidsgraden||
|:----|:--:|
|Tussen-subject ANOVA (herhaalde metingen)||
|Effect |$k-1$|
|Fout-tussen | $(n-1)\times(k-1)$ |
|Fout-binnen | $(n-1)\cdot (k-1)$ |
|Totaal (binnen) | $n\cdot (k-1)$ |

### Eta-kwadraat van rmANOVA-statistieken

Gewoonlijk gebruiken we eta kwadraat ($\eta^2$) of partiële eta kwadraat ($\eta_p^2$) als maat voor de effectgrootte voor eenrichtings rmANOVA's, waarvoor deze twee in feite gelijk zijn. Laten we een rmANOVA-model construeren met voorbeeldgegevens uit het pakket `datarium` [@datarium]. De `zelfwaardering/selfesteem` dataset toont eenvoudig zelfwaarderingsscores over drie herhaalde metingen bij dezelfde proefpersonen.

```{r,message=FALSE}
### laad in en herschik data
library(tidyr)
data("selfesteem", package = "datarium")
selfesteem <- tidyr::pivot_longer(selfesteem,cols = c("t1","t2","t3"))
colnames(selfesteem) <- c("subject","time","self_esteem")
####

rmANOVA_mdl = aov(formula = self_esteem ~ time + Error(subject),
                  data = selfesteem)
summary(rmANOVA_mdl)

```

```{r,echo=FALSE}
library(ggplot2)
set.seed(343)

ggplot(selfesteem, aes(x = time, y = self_esteem) ) +
  geom_boxplot(outlier.alpha = 0,alpha=.5) +
  geom_point(alpha=.1) + 
  geom_line(aes(group = subject),alpha=.1) + 
  ggdist::theme_ggdist() + theme(aspect.ratio = 1) +
  scale_x_discrete(labels = c("t1" = "1",
                              "t2" = "2",
                              "t3" = "3")) + 
  xlab("Tijd") +
  ylab("Zelfwaardering")

```

Er worden hier twee tabellen weergegeven: de bovenste tabel geeft de effecten tussen de proefpersonen weer en de tabel eronder de effecten binnen de proefpersonen. De vergelijkingen en functies om $eta^2$ te berekenen die in het hoofdstuk over ANOVA's tussen de proefpersonen zijn genoemd, zijn hier ook van toepassing:


$$
\eta^2 = \frac{df_\text{effect}\times F}{df_\text{effect} \times F + df_\text{fout-within}},
$$

$$
\eta^2 = \frac{SS_\text{effect}}{SS_\text{totaal}}
$$

Merk op dat $SS_text{totaal}$ hier geen $SS_text{fout-tussen}$ bevat omdat we er niet in geïnteresseerd zijn door een rmANOVA uit te voeren. Deze analyse richt zich op een effect dat volgens ons bij elke proefpersoon zou moeten optreden, ongeacht hoe deze proefpersonen van elkaar verschillen. Met andere woorden, de variantie tussen de proefpersonen kan groot of klein zijn, maar we geven er niet om als we onderzoeken of er een effect is of niet over herhaalde metingen heen. Daarom kan de totale som van de kwadraten worden gedefinieerd als


$$
SS_\text{totaal} = SS_\text{effect} + SS_\text{fout-within}
$$

Daarom kunnen we $\eta^2$ berekenen van de rmANOVA tabel als,

$$
\eta^2 = \frac{102.46}{21.12 + 102.46} = .83
$$

We kunnen het rmANOVA model in de `eta_squared()` functie van het `effectsize` pakket in R [@effectsize] stoppen om $eta^2$ te berekenen. 

```{r,message=FALSE}

library(effectsize)

eta_squared(rmANOVA_mdl,
            alternative = "two.sided")

```

Zoals verwacht vinden we dezelfde puntschatting van onze handberekening. Om $\eta^2$ te berekenen uit de F-statistiek en vrijheidsgraden kunnen we het `MOTE` pakket [@MOTE] gebruiken zoals we deden in @sec-eta-table


```{r}

library(MOTE)

eta <- eta.full.SS(dfm = 2,  # effect vrijheidsgraden
                   dfe = 26, # fout vrijheidsgraaden
                   ssm = 102.46, # sum of squares voor het effect
                   sst = 102.46 + 21.12, # totale sum of squares
                   Fvalue = 63.07,
                   a = .05)

data.frame(eta_squared = apa(eta$eta),
           etalow = apa(eta$etalow),
           etahigh = apa(eta$etahigh))

```

Let op de discrepantie tussen betrouwbaarheidsintervallen die worden geretourneerd door `MOTE` en `effectsize`. Dit komt door verschillen in de berekening.


## Twee-weg tussen-subjecten ANOVA

Twee-weg tussen-subjecten ANOVA wordt gebruikt als er twee voorspellende groepsvariabelen in het model zitten. Merk opnieuw op dat tussen proefpersonen betekent dat elke groep verschillende proefpersonen bevat.

### Vrijheidsgraden vaststellen

Raadpleeg de volgende tabel om de vrijheidsgraden te bepalen voor tweezijdige ANOVA-effecten [@postTwoWay]. Merk op dat $k_1$ het aantal groepen in de eerste variabele is en $k_2$ het aantal groepen in de tweede variabele.


|Vrijheidsgraden||
|:----|:--:|
|Tussen subjecten ANOVA||
|Hoofd Effect (van éé variabele) |$k_1-1$ of $k_2-1$|
|Interactie Effect |$(k_1-1)\times (k_2-1)$|
|Fout | $n-k_1\cdot k_2$ |
|Totaal | $n-1$ |

### Eta-kwadraat van twee-weg ANOVA-statistieken

Voor tweezijdige ANOVA's kunnen we $\eta^2_p$ krijgen voor elke voorspeller in het model. Laten we ons ANOVA-model construeren met gegevens uit de `palmerpenguins` dataset [@palmerpenguins]. In dit voorbeeld willen we zien hoe de soort en het geslacht van de pinguïn de variantie in lichaamsmassa verklaren.

```{r}
library(palmerpenguins)

ANOVA2_mdl <- aov(body_mass_g ~ species + sex + species:sex,
                  data = penguins)

summary(ANOVA2_mdl)
```

```{r,echo=FALSE}
library(ggplot2)
set.seed(343)
ggplot(penguins[!is.na(penguins$sex),], aes(x = paste(species,sex), y = body_mass_g, fill=sex, color=sex) ) +
  geom_boxplot(outlier.alpha = 0,alpha=.5) +
  scale_fill_manual(values = c('pink3','skyblue2')) +
  scale_color_manual(values = c('pink3','skyblue2')) +
  geom_jitter(alpha=.1) + 
  ggdist::theme_ggdist() + theme(aspect.ratio = 1,axis.text.x = element_text(angle = 45,vjust = 1,hjust=1)) +
  scale_x_discrete(labels = c("Adelie vrouw" = "Adelie","Adelie man" = "Adelie",
                              "Chinstrap vrouw" = "Chinstrap","Chinstrap man" = "Chinstrap",
                              "Gentoo vrouw" = "Gentoo","Gentoo man" = "Gentoo")) + 
  xlab("Soorten") +
  ylab("Lichaamsgewicht (g)")

```

De resultaten laten zien dat soort, geslacht en de interactie tussen de twee verantwoordelijk zijn voor substantiële variantie in lichaamsmassa. We kunnen de bijdragen van soort, geslacht en hun interactie berekenen door de partiële eta-kwadraatwaarde ($eta_p^2$) te berekenen. Hiervoor gebruiken we dezelfde formules als $\eta^2$ van de eenzijdige ANOVA's. Het verschil tussen de formules voor $\eta_p^2$ en $\eta^2$ is dat $\eta_p^2$ niet de totale som van de kwadraten in de noemer gebruikt, maar de som van de restkwadraten ($SS_text{error}$) en de som van de kwadraten van het gewenste effect ($SS_text{effect}$; d.w.z. soort of geslacht maar niet beide). Bijvoorbeeld,

$$
\small{\text{For species:}\;\;\;\; \eta_p^2= \frac{SS_\text{effect}}{SS_\text{effect} + SS_\text{error}} = \frac{145190219}{145190219+ 31302628} = .82}
$$
$$
\small{\text{For sex:}\;\;\;\; \eta_p^2= \frac{SS_\text{effect}}{SS_\text{effect} + SS_\text{error}} = \frac{37090262}{37090262 + 31302628} = .54}
$$
$$
\small{\text{For sex}\times\text{species:}\;\;\;\; \eta_p^2= \frac{SS_\text{effect}}{SS_\text{effect} + SS_\text{error}} = \frac{1676557}{1676557+ 31302628} = .05}
$$
We kunnen dit ook eenvoudig in R doen met de functie `eta_squared` in het pakket `effectsize` [@effectsize] en het argument `partial = TRUE` instellen.

```{r}
library(effectsize)

eta_squared(ANOVA2_mdl,
            partial = TRUE,
            alternative = "two.sided")

```

## Twee-weg herhaalde maatregelen ANOVA

Een twee-weg herhaalde maatregelen ANOVA (rmANOVA) zou aangeven dat proefpersonen aan elke conditie worden blootgesteld langs twee variabelen.

### Vrijhheidsgraden vaststellen

Raadpleeg de volgende tabel om de vrijheidsgraden te bepalen voor tweeweg rmANOVA-effecten [@postTwoWay]. Merk op dat $k_1$ het aantal groepen in de eerste variabele is en $k_2$ het aantal groepen in de tweede variabele.


|Vrijheidsgraden||
|:----|:--:|
|Tussen subjecten ANOVA||
|Hoofd Effect (van één variabele) |$k_1-1$ of $k_2-1$|
|Interactie Effect |$(k_1-1)\times (k_2-1)$|
|Fout-tussen | $(k_1 \cdot k_2) - 1$ |
|Fout-binnen | $(n - 1)\times (k_1\cdot k_2 - 1)$ |
|Totaal | $n-1$ |

### Eta-kwadraat van bidirectionele rmANOVA

Voor een twee-weg herhaalde maatregelen ANOVA kunnen we de `gewichtsverlies` dataset uit het `datarius` pakket [@datarium] gebruiken. Deze dataset bevat een dieetconditie en een controleconditie die proefpersonen in de tijd volgde (3 tijdpunten) voor elke conditie.  

```{r}
### laad in en herschik data
library(tidyr)
data("weightloss", package = "datarium")
weightloss <- tidyr::pivot_longer(weightloss,cols = c("t1","t2","t3"))
colnames(weightloss) <- c("subject","diet","exercises","time", "weight_loss")
weightloss <- weightloss[weightloss$diet=='no',] # remove the diet intervention trials
####

rmANOVA2_mdl = aov(formula = weight_loss ~ time + exercises + time:exercises + Error(subject),
                   data = weightloss)
summary(rmANOVA2_mdl)
```


```{r,echo=FALSE}
library(ggplot2)
set.seed(343)

ggplot(weightloss, aes(x = paste(exercises,time), y = weight_loss, group = paste(exercises,time), color = exercises, fill = exercises) ) +
  geom_boxplot(outlier.alpha = 0,alpha=.5) +
  scale_fill_manual(values = c('pink3','skyblue2')) +
  scale_color_manual(values = c('pink3','skyblue2')) +
  geom_point(alpha=.1) + 
  geom_line(aes(group = subject),alpha=.1) + 
  ggdist::theme_ggdist() + theme(aspect.ratio = 1) +
  scale_x_discrete(labels = c("no t1" = "1","yes t1" = "1",
                              "no t2" = "2","yes t2" = "2",
                              "no t3" = "3","yes t3" = "3")) + 
  xlab("Tijd") +
  ylab("Verlies Gewicht")

```

Uit de bovenstaande tabel en grafiek kunnen we opmaken dat er een substantiële verandering in gewichtsverlies binnen de persoon is onder de conditie van lichaamsbeweging en geen waarneembare toename in gewichtsverlies zonder lichaamsbeweging. Dit suggereert dat er een substantieel interactie-effect is. Net als bij de tweezijdige ANOVA tussen de proefpersonen kunnen we de partiële gekwadrateerde waarden uit de ANOVA-tabel berekenen


$$
\small{\text{For time:}\;\;\;\; \eta_p^2= \frac{SS_\text{effect}}{SS_\text{effect} + SS_\text{error-within}} = \frac{129.26}{129.26+ 70.29} = .65}
$$
$$
\small{\text{For exercise:}\;\;\;\; \eta_p^2= \frac{SS_\text{effect}}{SS_\text{effect} + SS_\text{error-within}} = \frac{101.03}{101.03 + 70.29} = .59}
$$
$$
\small{\text{For sex}\times\text{species:}\;\;\;\; \eta_p^2= \frac{SS_\text{effect}}{SS_\text{effect} + SS_\text{error-within}} = \frac{92.55}{92.55+ 70.29} = .57}
$$


Onthoud voor de partiële gemeta-kwadraat dat de noemer niet de totale som van de kwadraten is, maar de som van de effectkwadraten en de fout. In de ANOVA met herhaalde maatregelen moet de fout alleen de fout binnen de proefpersoon zijn, omdat we niet geïnteresseerd zijn in de variantie tussen proefpersonen. We kunnen dit ook in R berekenen met de functie `eta_kwadraat()`.

```{r}
library(effectsize)

eta_squared(rmANOVA2_mdl,
            partial = TRUE,
            alternative = "two.sided")

```


## Effect Sizes voor ANOVAs

ANOVA (Analysis of Variance) is een statistische methode die wordt gebruikt om gemiddelden over meerdere groepen of omstandigheden te vergelijken. Het wordt meestal gebruikt als de uitkomstvariabele continu is en de voorspellende variabelen categorisch. Veelgebruikte effectgroottematen voor ANOVA's / F-tests zijn: eta-kwadraat ($\eta^2$), partieel eta-kwadraat ($\eta_p^2$), gegeneraliseerd eta-kwadraat ($\eta^2_G$), omega-kwadraat ($\omega^2$), partieel omega-kwadraat ($\omega$), gegeneraliseerd omega-kwadraat ($\omega^2_G$), Cohen's $f$.



| Type                | Beschrijving | Section|
|:------|:---------|:----:|
| $\eta^2$ - eta-kwadraat | Meet de verklaarde variantie van het hele ANOVA-model.  | @sec-eta-squared|
| $\eta^2_p$ - Partiële eta-kwadraat | Meet de variantie die wordt verklaard door een specifieke factor in het model. | @sec-etap|
| $\eta^2_G$ - Gegeneraliseerd eta-kwadraat | Vergelijkbaar met $\eta^2$, maar gebruikt de som van de kwadraten van alle niet-gemanipuleerde variabelen in de berekening. Dit stelt meta-analisten in staat om $\eta_G$ over verschillende ontwerpen te vergelijken.  | @sec-etaG|
| $\omega^2,\omega^2_p,\omega^2_G$ - Omega kwadraat correcties | Correcties voor vertekening in metingen van $\eta^2$. Kan op dezelfde manier geïnterpreteerd worden als $\eta^2$.  | @sec-omega|
| $f$ - Cohen's *f* | Deze effectgrootte kan worden geïnterpreteerd als de gemiddelde Cohen's $d$ tussen elke groep.   | @sec-f|

### Eta-kwadraat ($\eta^2$) {#sec-eta-squared}

Eta-kwadraat is de verhouding tussen de variantie tussen groepen en de totale variantie. Het beschrijft het deel van de totale variantie in de gegevens dat wordt verklaard door een bepaalde factor. Daarom is het een maat voor *verklaarde variantie*. Om het kwadraat te berekenen ($\eta^2$) moeten we eerst de totale som van de kwadraten ($SS_{\text{total}}$) en de som van de effectkwadraten ($SS_{\text{effect}}$) berekenen,

$$
SS_{\text{total}} = \sum_{i=1}^n (y_i-\bar{y})^2
$$ 

Waarbij $bar{y}$ het grote gemiddelde is (d.w.z. het gemiddelde van alle gegevenspunten samengevoegd over de groepen). Om de som van de kwadraten van het effect te berekenen, kunnen we de voorspelde $y$ waarden nemen ($\hat{y}_i$). In het geval van categorische voorspellers is $\hat{y}_i$ gelijk aan het gemiddelde van de uitkomst *binnen* de respectievelijke groep van dat individu. Daarom kan de som van de kwadraten van het effect worden berekend met de volgende formule:

$$
SS_{\text{effect}} = \sum_{i=1}^n (\hat{y}_i-\bar{y})^2.
$$

Nu kunnen we de waarde van de kwadraten berekenen,

$$
\eta^2 = \frac{SS_{\text{effect}}}{SS_{\text{total}}}
$$

De standaardfout van eta-kwadraat kan worden benaderd op basis van @olkin1995:

$$
SE_{\eta^2}=\sqrt{\frac{4\eta^2\left(1-\eta^2\right)^2\left(n+k-1\right)^2}{\left(n^2-1\right)\left(3+n\right)}}
$$

De steekproefverdeling voor $\eta^2$ is asymmetrisch omdat alle waarden begrensd zijn in het bereik van 0 tot 1. Het betrouwbaarheidsinterval rond $\eta^2$ zal ook asymmetrisch zijn, dus in plaats van het betrouwbaarheidsinterval te berekenen op basis van de standaardfout, kunnen we in plaats daarvan een niet-centrale F-verdeling gebruiken met de vrijheidsgraden tussen groepen (bijv, voor drie groepen: $df_b=k-1=3-1=2$) en de vrijheidsgraden binnen groepen (bijvoorbeeld voor 100 proefpersonen en drie groepen: $df_b=n-k=100-3=97$) om de betrouwbaarheidsintervallen te verkrijgen. Een andere optie is om de bootstrappingprocedure te gebruiken [d.w.z. het opnieuw bemonsteren van de waargenomen gegevenspunten om een steekproefverdeling rond $\eta^2$ te construeren, zie @BootES] en dan de .025- en .975-kwantielen van die verdeling te nemen. De R-code hieronder berekent het juiste betrouwbaarheidsinterval.

Waarbij $n$ de totale steekproefgrootte is en $k$ het aantal voorspellers. In R kunnen we $\eta^2$ berekenen van een eenzijdige ANOVA met behulp van de pinguïndataset uit het gegevenspakket `palmerpenguins`. Met de `aov` functie in basis-R kan de analist een ANOVA modelleren met categorische voorspellers aan de rechterkant (soort) van de `~` en de uitkomst aan de linkerkant (lichaamsmassa van de pinguïn). We kunnen dan de `eta_squared` functie in het `effectsize` pakket gebruiken om de puntschatting en betrouwbaarheidsintervallen te berekenen.

```{r,echo=TRUE}
# Bijvoorbeeld:
# groep: soorten
# uitkomst: lichaamsgewicht

library(palmerpenguins)
library(effectsize)

# Een-Wag ANOVA
mdl1 <- aov(data = penguins,
           body_mass_g ~ species)

eta_squared(mdl1, 
            partial = FALSE,
            alternative = "two.sided")
```

De soort pinguïn verklaart het grootste deel van de variatie in lichaamsmassa met een kwadraatwaarde van $eta^2$ = .67 \[.62, .71]. Laten we nu hetzelfde doen met een tweezijdige ANOVA, met zowel `soort` als `seks` als categorische voorspellers.

```{r,echo=TRUE}
# Bijvoorbeeld:
# groep: soorten en geslacht
# uitkomst: lichaamsgewicht

# Twee-Weg ANOVA
mdl2 <- aov(data = penguins,
           body_mass_g ~ species + sex)

eta_squared(mdl2, 
            partial = FALSE,
            alternative = "two.sided")
```

Merk op dat de $\eta^2$ niet verandert voor soorten omdat de som van de kwadraten wordt gedeeld door de totale som van de kwadraten in plaats van de residuele som van de kwadraten (zie partiële eta kwadraat). In het voorbeeld is de kwadratische eta voor de soorten .67 en voor het geslacht .17.

### Partiële Eta-Kwadraat ($\eta^2_p$) {#sec-etap}

Partiële eta-kwadraat is de meest gerapporteerde effectgrootte voor F-tests. Het beschrijft het deel van de variabiliteit dat is geassocieerd met een effect wanneer de variabiliteit die is geassocieerd met alle andere effecten die zijn geïdentificeerd in de analyse buiten beschouwing is gelaten (vandaar dat het "partieel" is). Als je toegang hebt tot een ANOVA-tabel, wordt de partiële eta-kwadraat voor een effect als volgt berekend:

$$
\eta_p^2 = \frac{ SS_{\text{effect}}}{SS_{\text{effect}}+SS_{\text{fout}}}
$$

Er zijn twee dingen waar je op moet letten:

1.  In een eenzijdige ANOVA (één categorische voorspeller) zijn partiële eta-kwadraat en eta-kwadraat gelijkwaardig, aangezien $SS_{\text{total}} = SS_{\text{effect}}+SS_{\text{fout}}$.   
2.  Als er meerdere voorspellers zijn, omvat de noemer alleen de som van de kwadraten van het effect van belang in plaats van het effect van alle voorspellers (wat het geval is voor de niet-partiële eta-kwadraat).

Laten we in R de partiële eta-kwadraatwaarden voor een eenzijdige ANOVA en een tweeweg ANOVA vergelijken met behulp van de functie `eta_squared` in het pakket `effectsize`.

```{r,echo=TRUE}
# Voorbeeld:
# groep: soorten
# uitkomst: lichaamsgewicht


# One-Way ANOVA
mdl1 <- aov(data = penguins,
           body_mass_g ~ species)

eta_squared(mdl1, 
            partial = TRUE,
            alternative = "two.sided") 
```

De soort pinguïn verklaart het grootste deel van de variatie in lichaamsmassa met een gedeeltelijke kwadraatwaarde van $eta^2$ = $eta^2_p$ = .67 [.62, .71]. Laten we nu hetzelfde doen met een tweezijdige ANOVA, met zowel `soort` als `geslacht` als onze categorische voorspellers.

```{r,echo=TRUE}
# Voorbeeld:
# groep: soorten en geslacht
# uitkomst: lichaamsgewicht

# Twee-Weg ANOVA
mdl2 <- aov(data = penguins,
           body_mass_g ~ species + sex)

eta_squared(mdl2, 
            partial = TRUE,
            alternative = "two.sided")
```

Zodra we een tweezijdige ANOVA uitvoeren, begint de eta-kwadraatwaarde voor soorten te verschillen. Het voorbeeld toont een gedeeltelijke kwadraatwaarde voor soorten van $\eta^2_p$ = .81 \[.78, .84] en voor geslacht $\eta^2$ = .53 \[.46, .59].

### Gegeneraliseerde Eta-Kwadraat ($\eta^2_G$) {#sec-etaG}

Gegeneraliseerd eta-kwadraat is ontwikkeld om effectgroottevergelijkingen mogelijk te maken tussen onderzoeken met verschillende designs, waar eta-kwadraat en partieel eta-kwadraat niet bij kunnen helpen (zie voor meer informatie). Als het kan (je bent er zeker van dat je het goed hebt berekend, of de statistische software die je gebruikt geeft toevallig deze maat weer), rapporteer dan naast eta-kwadraat of partieel eta-kwadraat ook gegeneraliseerd eta-kwadraat. Het grootste voordeel van veralgemeend kwadraat is dat het meta-analyse vergemakkelijkt, wat belangrijk is voor het vergaren van kennis. Om de gegeneraliseerde gemeta-kwadraat te berekenen, moet de noemer de som van de kwadraten van alle niet-gemanipuleerde variabelen zijn (d.w.z. variantie van puur individuele verschillen in de uitkomst in plaats van individuele verschillen in behandelingseffecten). Merk op dat de formule afhankelijk is van de opzet van het onderzoek. In R ondersteunt de `eta_squared` functie in het `effectsize` pakket de berekening van gegeneraliseerde eta-squared door het `generalized=TRUE` argument te gebruiken.


### Omega kwadraat correcties ($\omega^2$, $\omega^2_p$) {#sec-omega}

Vergelijkbaar met Hedges' correctie voor small sample bias in gestandaardiseerde gemiddelde verschillen, is $eta^2$ ook vertekend. We kunnen een correctie toepassen op $\eta^2$ en een relatief onvertekende schatting krijgen van het aandeel van de populatie in de variantie dat verklaard wordt door de voorspeller. Om $omega$ te berekenen moeten we de gemiddelde gekwadrateerde fouten binnen de groep berekenen:


$$
MS_{\text{binnen}} = \frac{1}{n}\sum_{i=1}^n (y_i-\hat{y}_i)^2.
$$ Waar de voorspelde waarden van de uitkomst, $hat{y}_i$, de gemiddelde waarde zijn voor de respectieve groep van het individu

$$
\omega^2 = \frac{SS_{\text{effect}}-(k-1)\times MS_{\text{tussen}}}{SS_{\text{totaal}} + MS_{\text{tussen}}}
$$

Waar $k$ het aantal groepen in de voorspellende variabele (effect) is. Voor gedeeltelijke omega-kwadraatwaarden hebben we de gemiddelde gekwadrateerde fout van het effect en de residuen nodig, die eenvoudig kunnen worden berekend uit hun som van de kwadraten:

$$
MS_{\text{effect}} = \frac{SS_{\text{effect}}}{n}
$$ $$
MS_{\text{fout}} = \frac{SS_{\text{fout}}}{n}
$$ Om dan de gedeeltelijke omega in het kwadraat te berekenen, kunnen we de volgende formule gebruiken:

$$
\omega_p^2 = \frac{(k-1)(MS_{\text{effect}} - MS_{\text{fout}})}{(k-1)\times MS_{\text{effect}} + (n-k-1)\times MS_{\text{fout}}}
$$

In R kunnen we de `omega_squared` functie in het `effectsize` pakket gebruiken om zowel $omega^2$ als $omega^2_p$ te berekenen. Voor het eerste voorbeeld gebruiken we een eenzijdige ANOVA.

```{r,echo=TRUE}
# Voorbeeld:
# groep: soorten
# uitkomst: lichaamsgewicht

library(palmerpenguins)

# Een-Weg ANOVA
mdl1 <- aov(data = penguins,
           body_mass_g ~ species)

# omega-kwadraat
omega_squared(mdl1, 
            partial = FALSE,
            alternative = "two.sided")

# partiële omega-kwadraat
omega_squared(mdl1, 
              partial = TRUE,
              alternative = "two.sided")
```

De soort pinguïn verklaart het grootste deel van de variatie in lichaamsmassa met een omega-kwadraatwaarde van $omega^2$ = .67 [.61, .71]. Merk op dat de gedeeltelijke en niet-partiële omega-kwadraatwaarden geen verschil laten zien zoals verwacht in een eenzijdige ANOVA. Laten we nu hetzelfde doen met een tweezijdige ANOVA, met zowel `soort` als `geslacht` als onze categorische voorspellers.

```{r,echo=TRUE}
# Voorbeeld:
# groep: soorten en geslacht
# uitkomst: lichaamsgewicht

# Twee-Weg ANOVA
mdl2 <- aov(data = penguins,
           body_mass_g ~ species + sex)

# omega-kwadraat
omega_squared(mdl2, 
            partial = FALSE,
            alternative = "two.sided")

# partiële omega-kwadraat
omega_squared(mdl2, 
              partial = TRUE,
              alternative = "two.sided")
```

Zodra we een tweezijdige ANOVA uitvoeren, divergeren de eta-kwadraatwaarden voor soorten. Het voorbeeld toont een gedeeltelijke kwadraatwaarde voor soorten van $omega^2_p$ = .81 \[.78, .84] en voor geslacht $omega^2$ = .53 \[.46, .58].

### Cohen's $f$ {#sec-f}

Cohen's $f$ wordt gedefinieerd als de verhouding van de standaarddeviaties van de groepsgemiddelden en de gemeenschappelijke standaarddeviatie binnen elk van de groepen (merk op dat ANOVA uitgaat van gelijke varianties tussen groepen). Cohen's $f$ is de maat voor de effectgrootte die door G*Power wordt gevraagd voor poweranalyse voor F-tests. Deze kan eenvoudig worden berekend uit de eta-kwadraatwaarde,

$$
f = \sqrt{\frac{\eta^2}{1-\eta^2}}
$$

of door de $omega^2$ waarde,

$$
f = \sqrt{\frac{\omega^2}{1-\omega^2}}
$$

Cohen's $f$ kan worden geïnterpreteerd als "de gemiddelde Cohen's $d$ (d.w.z. gestandaardiseerd gemiddeld verschil) tussen groepen". Merk op dat deze effectgrootte geen richting heeft ($f$ is altijd groter dan nul), dus twee onderzoeken met dezelfde $f$ voor dezelfde groepen kunnen heel verschillende patronen van groepsgemiddelde verschillen hebben. Merk op dat Cohen's $f$ ook vaak wordt gerapporteerd als $f^2$. De betrouwbaarheidsintervallen voor Cohen's $f$ kunnen worden berekend uit de boven- en ondergrenzen van de betrouwbaarheidsintervallen van eta kwadraat of omega kwadraat met behulp van de formules om $f$ te berekenen (bijvoorbeeld voor de bovengrens $f_{UP} = \sqrt{frac{\eta^2_{UP}}{1-\eta^2_{UP}}$).

In R kunnen we de `cohens_f` functie in het `effectsize` pakket gebruiken om Cohen's $f$ te berekenen. We gebruiken weer voorbeeldgegevens uit het pakket `palmerpenguins`.


```{r,echo=TRUE}
# Bijvoorbeeld:
# groep: soorten
# uitkomst: lichaamsgewicht

# ANOVA
mdl <- aov(data = penguins,
           body_mass_g ~ species)   

cohens_f(mdl,alternative = "two.sided")

```

In het bovenstaande voorbeeld was het verschil in lichaamsgewicht tussen de drie pinguïnsoorten erg groot met een Cohen's $f$ van 1,42 \[1,27, 1,57].

## ANOVA-resultaten rapporteren

Voor ANOVA's/F-tests moet je altijd twee soorten effecten rapporteren: het omnibuseffect van de factor(en) en het effect van geplande contrasten of post-hocvergelijkingen.

Stel je bijvoorbeeld voor dat je drie groepen/condities vergelijkt met een eenzijdige ANOVA. De ANOVA zal eerst een F-statistiek, de vrijheidsgraden en de bijbehorende p-waarde opleveren. Hier moet je de grootte van dit omnibus factor effect berekenen in eta-kwadraat, partiële eta-kwadraat of gegeneraliseerde eta-kwadraat. Stel dat het omnibuseffect significant is. U weet nu dat er ten minste één groep is die verschilt van de anderen. Je wilt weten welke groep(en) verschilt (verschillen) van de anderen en hoeveel ze verschilt (verschillen). Daarom voer je post hoc vergelijkingen uit op deze groepen. Omdat post hoc vergelijkingen elke groep paarsgewijs vergelijken met de anderen, krijg je een *t*-statistiek en p-waarde voor elke vergelijking. Hiervoor moet je Cohen's $d$ of Hedges' $g$ berekenen en rapporteren.

Stel je voor dat je twee onafhankelijke variabelen of factoren hebt en je voert een twee-bij-twee factorial ANOVA uit. Het eerste wat je dan doet, is kijken naar de interactie. Als de interactie significant is, rapporteer je opnieuw de bijbehorende omnibus effectgrootte maten en ga je verder met het analyseren van de enkelvoudige effecten. Afhankelijk van je onderzoeksvraag vergelijk je de niveaus van de ene OV op elk niveau van de andere OV. U rapporteert $d$ of $g$ voor deze enkelvoudige effecten. Als de interactie niet significant is, kijk je naar de hoofdeffecten en rapporteer je het bijbehorende omnibuseffect. Vervolgens analyseert u het hoofdeffect door de niveaus van één OV te vergelijken terwijl u de niveaus van de andere OV samenvoegt/aggregeert. U rapporteert $d$ of $g$ voor deze paarsgewijze vergelijkingen.

Merk op dat effecten van lagere orde niet direct interpreteerbaar zijn als effecten van hogere orde significant zijn. Als je een significante interactie hebt in een tweezijdige ANOVA, kun je de hoofdeffecten niet direct interpreteren. Als u een significante drieweginteractie hebt in een drieweg ANOVA, kunt u de hoofdeffecten of de tweerichtingsinteracties niet rechtstreeks interpreteren, ongeacht of ze significant zijn of niet.

In R kunnen we de functie `summary` gebruiken om de anova-tabel weer te geven. We kunnen de tabel ook aanvullen met bijvoorbeeld gedeeltelijke omega kwadraatwaarden en hun respectievelijke betrouwbaarheidsintervallen.

```{r,echo=TRUE}
# ANOVA mdl
mdl <- aov(data = penguins,
           body_mass_g ~ species + sex)   

# bereken partiële omega-kwadraat waarden
omega_values <- omega_squared(mdl, alternative = "two.sided")

# creëer tabel van partiële omega-kwadraat waarden
omega_table <- data.frame(omega_sq = MOTE::apa(c(omega_values$Omega2_partial,NA)),
                     omega_low = MOTE::apa(c(omega_values$CI_low,NA)),
                     omega_high = MOTE::apa(c(omega_values$CI_high,NA)))

# omega waarden toevoegen aan samenvatting van anova tabel
cbind(summary(mdl)[[1]],
      omega_table)
```



